ACORDAO-COMPLETO-2350518

ACÓRDÃO 2463/2019 ATA 10/2019 - SEGUNDA CÂMARA

VISTOS, relatados e discutidos estes autos de concessões iniciais de aposentadorias instituídas pela Superintendência de Administração do Ministério do Planejamento, Orçamento e Gestão no Amapá no interesse de Zilda Pereira de Brito, Ranulfa Thomaz Abracado e Odete dos Santos, 
ACORDAM os Ministros do Tribunal de Contas da União, reunidos em Sessão da 2ª Câmara, diante das razões expostas pelo Relator, com fundamento no art. 71, inciso III, da Constituição Federal, c/c arts. 1º, inciso V, 39, inciso II, e 45 da Lei nº 8.443/92, c/c art. 260, § 5º, do Regimento Interno do TCU, em:
9.1. considerar prejudicado, por perda de objeto, o ato de aposentadoria de Odete dos Santos, em virtude de seu falecimento;
9.2. determinar à Secretaria de Fiscalização de Pessoal que:
9.2.1. relativamente aos atos de Zilda Pereira de Brito e Ranulfa Thomaz Abracado, adote, em processo apartado, nos termos do entendimento firmado pela Corte de Contas no Acórdão 587/2011-TCU-Plenário (relatoria do ministro Valmir Campelo) , as providências a seu cargo com vista a assegurar às referidas interessadas o direito ao exercício do contraditório e da ampla defesa relativamente às irregularidades identificadas nos autos;
9.2.2. ao tramitar processo com proposição de ilegalidade e no qual o prazo de entrada no Tribunal do ato sujeito a registro esteja próximo a completar cinco anos (seis meses ou menos) , assinale, no sistema e-Pessoal, o processo como “urgente”.

Atos de aposentadoria.

Segunda Câmara

3.	Interessadas: Zilda Pereira de Brito (CPF XXX.410.752-XX), Ranulfa Thomaz Abracado (CPF XXX.494.822-XX) e Odete dos Santos (CPF XXX.275.332-XX)

13.1. Ministros presentes: Augusto Nardes (na Presidência), Aroldo Cedraz e Raimundo Carreiro (Relator).
13.2. Ministro-Substituto convocado: Augusto Sherman Cavalcanti.
13.3. Ministro-Substituto presente: André Luís de Carvalho.

RAIMUNDO CARREIRO

Transcrevo, como parte deste Relatório, com fundamento no inciso I do § 3º do art. 1º da Lei nº 8.443/92, o inteiro teor da instrução de mérito elaborada por Auditor Federal de Controle Externo lotado na Secretaria de Fiscalização de Pessoal – Sefip (peça 16) : 
“INTRODUÇÃO
1.	Trata-se de atos de concessão de aposentadoria acima mencionados, de ex-servidores da Superintendência de Administração do Ministério do Planejamento, Orçamento e Gestão no Amapá.
2.	Os atos foram submetidos, para fim de registro, à apreciação do Tribunal de Contas da União (TCU) , de acordo com o art. 71, inciso III, da Constituição Federal. O cadastramento e a disponibilização ao TCU ocorreram por intermédio do Sistema de Apreciação e Registro de Atos de Admissão e Concessões, na forma dos arts. 2º, caput e incisos I a VI, e 4º, caput, da Instrução Normativa - TCU 78/2018.
EXAME TÉCNICO
Procedimentos preliminares aplicados
3.	Os procedimentos para exame, apreciação e registro de atos de pessoal encontram-se estabelecidos na Instrução Normativa TCU 78/2018 e na Resolução TCU 206/2007. Essas normas dispõem, respectivamente, em seus arts. 4º, § 2º, e 3º, § 3º que os atos de pessoal disponibilizados por meio do Sistema de Apreciação e Registro de Atos de Admissão e Concessões devem ser submetidos a crítica preliminar automatizada do próprio sistema, com base em parâmetros predefinidos.
4.	Relativamente aos atos de concessão de aposentadoria, as rotinas de crítica das informações cadastradas no Sistema de Apreciação e Registro de Atos de Admissão e Concessões foram elaboradas e validadas levando-se em conta as peculiaridades desses atos. Os itens de verificação do sistema compreendem prazos e fundamentos legais, assim como eventuais ocorrências de acumulação. Trata-se de verificações mais abrangentes, minuciosas e precisas do que aquelas que podem ser realizadas por mãos humanas, proporcionando um nível de segurança ainda maior.
5.	Além da crítica automatizada, há verificação humana adicional no caso de haver alertas do sistema ou informações não formatadas, como esclarecimentos do gestor ou do controle interno.
6.	As críticas também consideram os registros do Sistema Integrado de Administração de Recursos Humanos (Siape) . O Siape disponibiliza informações atualizadas sobre as parcelas que integram os proventos, diferentemente, portanto, do Sistema de Apreciação e Registro de Atos de Admissão e Concessões, que informa as parcelas no momento do registro do ato.
7.	Essa confrontação com o Siape provê uma visão atual e verdadeira da situação, o que permite descaracterizar irregularidades e inconsistências que, embora constantes do Sistema de Apreciação e Registro de Atos de Admissão e Concessões, já foram corrigidas.
Encaminhamentos anteriores
8.	À peça 1, consta Despacho, datado de 23/6/2014, do Ministro José Múcio Monteiro exarado no âmbito do Processo Processo 009.508/2014-7, nos seguintes termos:
À Sefip para destacar os atos de Odete dos Santos, Ranulfa Thomaz Abracado e Zilda Pereira de Brito, constituindo novo processo a ser sobrestado até que seja julgado o TC Processo 034.062/2011-4, que trata de representação acerca do cálculo de proventos de aposentadoria pela média aritmética prevista no art. 40, § 3º, da Constituição Federal, na redação da Emenda Constitucional nº 41/2003. 
Após a adoção destas medidas, retornar os autos ao meu gabinete para prosseguimento do feito.
9.	Desta feita, o ato objeto destes autos foi destacado do processo original e autuado neste. Em continência, o Processo Processo 034.062/2011-4 foi apreciado no mérito, conforme Acórdão 1176/2015-TCU-Plenário, relator Ministro-Substituto André Luís de Carvalho. Dessa forma, quedou-se superado o motivo de sobrestamento dos presentes autos.
10.	À peça 5, consta diligência expedida à entidade, solicitando-se as seguintes informações/documentação:
Interessadas: ODETE DOS SANTOS (CPF XXX.275.332-XX) ato nº de controle 10714731-04-2013-000174-3; RANULFA THOMAZ ABRACADO (CPF 188.494.822- 72) ato nº de controle 10714731-04-2013-000207-3; ZILDA PEREIRA DE BRITO (CPF XXX.410.752-XX) ato nº de controle 10714731-04-2013-000172-7. 
Documentos/Esclarecimentos: Encaminhar as memórias de cálculo do benefício da pensão civil instituída por Odete dos Santos e dos proventos das aposentadorias de Ranulfa Thomaz Abracado e Zilda Pereira de Brito, informando quais parcelas compuseram a base de cálculo da média, bem como os reajustes posteriores até os dias atuais.
11.	A diligência supramencionada foi atendida, conforme peça 8, estando os autos aptos a ser instruídos no mérito. 
Exame das constatações
12.	A seguir, analisar-se-á, para cada interessado, o respectivo ato de aposentadoria.
Em relação a Sra. RANULFA THOMAZ ABRACADO
13.	Em análise do ato objeto destes autos, verifica-se que a interessada foi inativada em 29/5/2013, compulsoriamente e com proventos calculados pela média das remunerações, computados mais de 24 anos de tempo de atividade. O fundamento legal da aposentadoria foi aquele descrito no artigo 40, §1º, inciso II, da CRFB/88.
14.	Em análise do contracheque à peça 9, verifica-se que os proventos estão sendo pagos em parcela única, correspondendo à aplicação da média das remunerações estabelecida na EC 41/2003.
15.	Consultando a resposta do Gestor à diligência descrita no item 8, constata-se (peça 8, pg. 26) que a média aritmética dos proventos resultou no valor de R$ 2.941,46; o que, proporcionalizado (9004/10950 – tempo de contribuição em dias) , resultou no benefício de partida em R$ 2.418,71. 
16.	Nos termos do item 9.2.4 do Acórdão 1176/2015-TCU-Plenário, relator Ministro-Substituto André Luís de Carvalho, como a média aritmética dos proventos resultou em valor superior à última remuneração percebida no cargo (R$ 2.495,78) , este valor é que deveria prevalecer para fins de aplicação da proporção dos proventos. Veja-se:
9.2.4. no cálculo do valor inicial dos proventos relativos à aposentadoria proporcional, o valor resultante do cálculo pela média deve ser previamente confrontado com o limite de remuneração do cargo efetivo previsto no § 5º, do art. 1º, da Lei nº 10.887, de 2004, promovendo-se, posteriormente, a aplicação da fração correspondente, segundo o disposto no art. 62, § 1º, da Orientação Normativa MPS/SPS nº 2, de 31 de março de 2009;
17.	Assim, o benefício de partida deveria ter sido de R$ 2.052,24, resultando da proporção de 9004/10950 sobre o valor da última remuneração (R$ 2.495,78 – peça 8, pg. 26) . Atualmente, tal benefício, após aplicação dos reajustes do RGPS, deveria ser de R$ 2.713,85, conforme simulação à peça 10.
18.	Dessa forma, como benefício de partida foi concedido em valor superior ao devido, tal irregularidade se reflete atualmente nos proventos, que é percebido (R$ 3.198,42) em valor superior ao devido (R$ 2.713,85) . Assim, resta maculada a legalidade do ato.
Em relação a Sra. ZILDA PEREIRA DE BRITO.
19.	Em análise do ato objeto destes autos, verifica-se que a interessada foi inativada em 22/112011, compulsoriamente e com proventos calculados pela média das remunerações, computados mais de 27 anos de tempo de atividade. O fundamento legal da aposentadoria foi aquele descrito no artigo 40, §1º, inciso II, da CRFB/88.
20.	Em análise do contracheque à peça 9, verifica-se que os proventos estão sendo pagos em parcela única, correspondendo à aplicação da média das remunerações estabelecida na EC 41/2003.
21.	Consultando a resposta do Gestor à diligência descrita no item 8, constata-se (peça 8, pg. 41) que a média aritmética dos proventos resultou no valor de R$ 1.694,72; o que, proporcionalizado (10127/10950 – tempo de contribuição em dias) , resultou no benefício de partida em R$ 1.567,34.  A última remuneração de contribuição foi de R$ 2.180,78 (peça 8, pg. 41) .
22.	Em simulação dos proventos atualmente percebidos (peça 11) , constata-se que os valores atualmente percebidos não superam o devido. 
23.	Destarte, em vista do apresentado, não se verifica óbice para que o ato seja apreciado pela legalidade.
Em relação a Sra. ODETE DOS SANTOS
24.	A interessada teve a morte presumida considerada em 24/10/2014, nos termos do artigo 221 da Lei 8112/90 (peça 9, p. 1) . Nesses casos, o art. 260, § 5º, do Regimento Interno do TCU, preconiza que o Tribunal poderá considerar prejudicado, por perda de objeto, o exame dos atos de “concessão cujos efeitos financeiros tenham se exaurido antes de seu processamento pela Corte, seja pelo falecimento dos favorecidos, seja pelo advento do termo final das condições objetivas necessárias à manutenção do benefício”. Portanto, tal fato será aplicado à interessada em questão.
CONCLUSÃO
25.	O ato da Sra. RANULFA THOMAZ ABRACADO será considerado ilegal, uma vez que o benefício de partida foi concedido em valor superior ao devido. Quanto ao ato da Sra. ZILDA PEREIRA DE BRITO, caberá proposta de legalidade. Por fim, o ato da Sra. ODETE DOS SANTOS será considerado “prejudicado por perda de objeto”.
26.	Importa observar que os atos foram disponibilizados ao TCU há menos de cinco anos. Portanto, não é necessária a instauração do contraditório, nos termos do Acórdão 587/2011-TCU-Plenário (Relator Ministro Valmir Campelo) .
PROPOSTA DE ENCAMINHAMENTO
27.	Ante o exposto, propõe-se:
a) considerar ilegal e recusar registro ao ato de concessão de aposentadoria abaixo nominado, com base nos arts. 71, inciso III, da Constituição Federal, 1º, inciso V, e 39, inciso II, da Lei 8.443/1992 e 260, § 1º, do Regimento Interno do Tribunal de Contas da União (TCU) ;
- RANULFA THOMAZ ABRACADO, CPF XXX.494.822-XX, ato número 10714731-04-2013-000207-3.
b) dispensar a devolução dos valores indevidamente recebidos até a data da ciência da Superintendência de Administração do Ministério do Planejamento, Orçamento e Gestão no Amapá do Acórdão que vier a ser proferido, com base no Enunciado 106 da Súmula da Jurisprudência do TCU;
c) esclarecer à interessada que, no caso de não provimento de recurso eventualmente interposto junto ao TCU, deverão ser repostos os valores recebidos após a ciência do acórdão pelo Superintendência de Administração do Ministério do Planejamento, Orçamento e Gestão no Amapá;
d) determinar à Superintendência de Administração do Ministério do Planejamento, Orçamento e Gestão no Amapá, com base no art. 45 da Lei 8.443/1992, que:
d.1) faça cessar os pagamentos decorrentes do ato impugnado, comunicando ao TCU, no prazo de quinze dias, as providências adotadas, nos termos dos art. 262, caput, do Regimento Interno do TCU, 8º, caput, da Resolução - TCU 206/2007 e 15, caput, da Instrução Normativa - TCU 55/2007;
d.2) emita novo ato, livre da irregularidade apontada, submetendo-o ao TCU pelo Sistema de Apreciação e Registro de Atos de Admissão e Concessões (Sisac) no prazo de trinta dias, nos termos dos arts. 262, § 2º, do Regimento Interno do TCU e 19, § 3º, da Instrução Normativa - TCU 78/2018; 
d.3) informe à interessada o teor do Acórdão que vier a ser prolatado, encaminhando ao TCU, no prazo de trinta dias, comprovante da data de ciência pela interessada, nos termos do art. 4º, § 3º, da Resolução - TCU 170/2004.
e) considerar legal e determinar o registro do ato de concessão de aposentadoria do interessado abaixo nominado, com fundamento nos arts. 71, inciso III, da Constituição Federal, 1º, inciso V, e 39, inciso II, da Lei 8.443/1992 e 260, § 1º, do Regimento Interno do Tribunal de Contas da União.
	- ZILDA PEREIRA DE BRITO, CPF XXX.410.752-XX, ato número 10714731-04-2013-000172-7.
f) propõe-se considerar prejudicado, por perda de objeto, o exame do mérito do ato de concessão de aposentadoria, com fundamento no art. 260, § 5º, do Regimento Interno do Tribunal de Contas da União.
- ODETE DOS SANTOS, CPF XXX.275.332-XX, ato número 10714731-04-2013-000174-3.”
2. 	Ainda no âmbito da Sefip, o Sr. Diretor da 1ª Diretoria de Instrução de Atos de Pessoal externou sua concordância com o encaminhamento proposto pelo Sr. Auditor Federal de Controle Externo (peça 17) . 
3. 	Encaminhados os autos ao Ministério Público junto ao TCU (MP/TCU) , a ilustre procuradora-geral Cristina Machado da Costa e Silva proferiu o seguinte Parecer (peça 18) :
	“Esta representante do Ministério Público coloca-se de acordo com a proposição firmada pela Secretaria de Fiscalização de Pessoal – Sefip, às peças n.ºs 16 e 17, exceto em relação ao ato de peça n.º 13.
2.	Quanto à concessão de Ranulfa Thomaz Abracado (CPF n.º XXX.494.822-XX) , opinamos por que o formulário de peça n.º 13 seja destacado para processo apartado e que a unidade técnica realize a oitiva prévia da interessada quanto à irregularidade apontada na instrução de peça n.º 16, uma vez que o ato em análise deu entrada no Tribunal em 14/11/2013, há mais de cinco anos, nos termos do entendimento firmado pela Corte de Contas no Acórdão 587/2011-TCU-Plenário.
3.	Ademais, sugerimos ao nobre Ministro Relator que expeça orientação à Secretaria de Fiscalização de Pessoal que, caso tramite processo com proposição de ilegalidade e no qual o prazo de entrada no Tribunal do ato sujeito a registro esteja próximo aos cinco anos, marque o processo como “urgente”, opção atualmente existente no sistema e-Pessoal.
4.	Dessa maneira, o Ministério Público junto ao Tribunal poderá dar tratamento prioritário aos autos, de maneira a colaborar para que a apreciação do processo possa ocorrer dentro do período de cinco anos, firmado no Acórdão 587/2011-TCU-Plenário, sem necessidade de se realizar a oitiva do interessado.”
É o Relatório.

Não há

Procuradora-Geral Cristina Machado da Costa e Silva

PESSOAL. ATO DE CONCESSÃO DE APOSENTADORIA. SUPERINTENDÊNCIA DE ADMINISTRAÇÃO DO MINISTÉRIO DO PLANEJAMENTO, ORÇAMENTO E GESTÃO NO AMAPÁ. PROVENTOS ARBITRADOS COM BASE NA MÉDIA ARITMÉTICA SIMPLES DAS MAIORES REMUNERAÇÕES UTILIZADAS COMO BASE PARA AS CONTRIBUIÇÕES DO SERVIDOR AOS REGIMES DE PREVIDÊNCIA A QUE ESTEVE VINCULADO. INCONSISTÊNCIAS NO CÁLCULO DA MÉDIA PREVISTA NA LEI Nº 10.887/2004. CONTRARIEDADE AOS PROCEDIMENTOS PREVISTOS NO ACÓRDÃO Nº 1176/2015-TCU-PLENÁRIO, RELATOR MINISTRO-SUBSTITUTO ANDRÉ LUÍS DE CARVALHO. DESTAQUE DE DOIS ATOS PARA REALIZAÇÃO DE OITIVAS PRÉVIAS DAS INTERESSADAS, NOS TERMOS DO ENTENDIMENTO FIRMADO NO ACÓRDÃO N.º 587/2011 - TCU - PLENÁRIO, RELATOR MINISTRO VALMIR CAMPELO. UM ATO PREJUDICADO POR PERDA DE OBJETO. DETERMINAÇÕES.

APOSENTADORIA (APOS)

Secretaria de Fiscalização de Pessoal

Inicialmente, registro que atuo nos presentes autos por força do contido no art. 152 do Regimento Interno do TCU (RI/TCU) .	
2.	Em apreciação atos de aposentadorias instituídas pela Superintendência de Administração do Ministério do Planejamento, Orçamento e Gestão no Amapá no interesse de Odete dos Santos, Ranulfa Thomaz Abracado e Zilda Pereira de Brito (peças 12, 13 e 14) .
3.	Em relação ao ato de Odete dos Santos, acompanho os posicionamentos uniformes exarados pela Secretaria de Fiscalização de Pessoal (Sefip) e pelo Ministério Público que atua junto a esta Corte (MP/TCU) , ao proporem a perda de objeto do ato em virtude do falecimento da interessada (peças 16 a 18) . 
4.	De fato, à p. 1 da peça 2, verifica-se que o Sistema Integrado de Administração de Recursos Humanos (Siape) registra a exclusão da ex-servidora, em 24/10/2014, em razão de sua morte presumida (art. 221 da Lei nº 8.112/90) , onde consta, ademais, o registro da interessada como instituidora de pensão. Verifico, ainda, no Sistema Informatizado de Controle de Óbitos que a Certidão de Óbito foi expedida na data de 29/10/2014 (livro 124, folha 230, termo 53135; 1º Ofício de Notas e Registros Públicos da Comarca de Macapá/AP) .
5.	Examino, a seguir, o ato de aposentadoria no interesse de Ranulfa Thomaz Abracado. Para este ato, a Sefip propõe o julgamento pela ilegalidade; já o MP/TCU, ao verificar que o ato deu entrada neste Tribunal em 14/11/2013 — portanto, há mais de cinco anos —, sugere que “o formulário de peça 13 seja destacado para, em processo apartado, a unidade técnica realize a oitiva prévia da interessada quanto à irregularidade apontada na instrução de peça nº 16”.
6.	Conforme visto no Relatório que precede este Voto, ao analisar o citado ato, a unidade técnica teceu as seguintes considerações (peça 16, p. 2/3) : 
“13.	Em análise do ato objeto destes autos, verifica-se que a interessada foi inativada em 29/5/2013, compulsoriamente e com proventos calculados pela média das remunerações, computados mais de 24 anos de tempo de atividade. O fundamento legal da aposentadoria foi aquele descrito no artigo 40, §1º, inciso II, da CRFB/88.
14.	Em análise do contracheque à peça 9, verifica-se que os proventos estão sendo pagos em parcela única, correspondendo à aplicação da média das remunerações estabelecida na EC 41/2003.
15.	Consultando a resposta do Gestor à diligência descrita no item 8, constata-se (peça 8, pg. 26) que a média aritmética dos proventos resultou no valor de R$ 2.941,46; o que, proporcionalizado (9004/10950 – tempo de contribuição em dias) , resultou no benefício de partida em R$ 2.418,71. 
16.	Nos termos do item 9.2.4 do Acórdão 1176/2015-TCU-Plenário, relator Ministro-Substituto André Luís de Carvalho, como a média aritmética dos proventos resultou em valor superior à última remuneração percebida no cargo (R$ 2.495,78) , este valor é que deveria prevalecer para fins de aplicação da proporção dos proventos. Veja-se:
9.2.4. no cálculo do valor inicial dos proventos relativos à aposentadoria proporcional, o valor resultante do cálculo pela média deve ser previamente confrontado com o limite de remuneração do cargo efetivo previsto no § 5º, do art. 1º, da Lei nº 10.887, de 2004, promovendo-se, posteriormente, a aplicação da fração correspondente, segundo o disposto no art. 62, § 1º, da Orientação Normativa MPS/SPS nº 2, de 31 de março de 2009;
17.	Assim, o benefício de partida deveria ter sido de R$ 2.052,24, resultando da proporção de 9004/10950 sobre o valor da última remuneração (R$ 2.495,78 – peça 8, pg. 26) . Atualmente, tal benefício, após aplicação dos reajustes do RGPS, deveria ser de R$ 2.713,85, conforme simulação à peça 10.
18.	Dessa forma, como benefício de partida foi concedido em valor superior ao devido, tal irregularidade se reflete atualmente nos proventos, que é percebido (R$ 3.198,42) em valor superior ao devido (R$ 2.713,85) . Assim, resta maculada a legalidade do ato.”
7.	Assim, diante da inexatidão dos cálculos dos proventos e considerando que o ato deu entrada nesta Corte há mais de cinco anos (como aponta o MP/TCU) , necessário se faz, nos termos do Acórdão 587/2011-TCU-Plenário, assegurar previamente à interessada o direito ao exercício do contraditório e da ampla defesa.
8.	Quanto ao ato de Zilda Pereira de Brito, tanto a Sefip quanto o Parquet propõem o julgamento pela legalidade do ato. Pelos motivos que exponho a seguir, peço vênias para discordar desse entendimento.
9.	Constato que a concessão inicial da aposentadoria da interessada deu-se — sob a modalidade compulsória, aos setenta anos de idade, com proventos proporcionais ao tempo de contribuição — no cargo de Agente de Limpeza e Conservação, com vigência a partir de 21/12/2011, tendo por fundamento legal o art. 40, § 1º, inciso II, da Constituição Federal (peça 14, p. 1) , cujo texto, vigente à época da aposentação, reproduzo abaixo:
	Constituição Federal:
“Art. 40. Aos servidores titulares de cargos efetivos da União, dos Estados, do Distrito Federal e dos Municípios, incluídas suas autarquias e fundações, é assegurado regime de previdência de caráter contributivo e solidário, mediante contribuição do respectivo ente público, dos servidores ativos e inativos e dos pensionistas, observados critérios que preservem o equilíbrio financeiro e atuarial e o disposto neste artigo. 
§ 1º Os servidores abrangidos pelo regime de previdência de que trata este artigo serão aposentados, calculados os seus proventos a partir dos valores fixados na forma dos §§ 3º e 17: 
 (...) 
II - compulsoriamente, aos setenta anos de idade, com proventos proporcionais ao tempo de contribuição;
10. 	Os mencionados §§ 3º e 17 do art. 40 da CF têm a seguinte redação, conforme estabelecido pela Emenda Constitucional nº 41, 19.12.2003:
§ 3º Para o cálculo dos proventos de aposentadoria, por ocasião da sua concessão, serão consideradas as remunerações utilizadas como base para as contribuições do servidor aos regimes de previdência de que tratam este artigo e o art. 201, na forma da lei.
§ 17. Todos os valores de remuneração considerados para o cálculo do benefício previsto no § 3° serão devidamente atualizados, na forma da lei.   
11.	Ao regulamentar as disposições constitucionais acima transcritas, a Lei nº 10.887/2004, assim estabeleceu em seu art. 1º, caput:
	Lei nº 10.887/2004:
“Art. 1º No cálculo dos proventos de aposentadoria dos servidores titulares de cargo efetivo de qualquer dos Poderes da União, dos Estados, do Distrito Federal e dos Municípios, incluídas suas autarquias e fundações, previsto no § 3º do art. 40 da Constituição Federal e no art. 2º da Emenda Constitucional nº  41, de 19 de dezembro de 2003, será considerada a média aritmética simples das maiores remunerações, utilizadas como base para as contribuições do servidor aos regimes de previdência a que esteve vinculado, correspondentes a 80% (oitenta por cento) de todo o período contributivo desde a competência julho de 1994 ou desde a do início da contribuição, se posterior àquela competência.”
12.	Por sua vez, este Tribunal — ao julgar o TC Processo 034.062/2011-4, que tratou de Representação formulada pela Sefip acerca do cálculo de proventos de aposentadoria pela média aritmética, prevista no art. 40, § 3º, da Constituição Federal, na redação da Emenda Constitucional nº 41/2003 — proferiu o Acórdão 1176/2015-TCU-Plenário, relatado pelo Ministro-Substituto André Luís de Carvalho. No Voto condutor do referido acórdão, o eminente Relator deixou assentado o que se segue:
“17. No que se refere à inclusão do valor da gratificação natalina no cálculo da média, este Tribunal, por meio do Acórdão 2223/2012-TCU-Plenário [relatoria do Ministro Walton Alencar Rodrigues], já se posicionou no sentido da possibilidade, desde que a soma dos treze salários de contribuições anuais seja dividida por treze, conforme alertado pelo MPTCU.” 
13.	No entanto, a partir do exame do demonstrativo de cálculo dos proventos de aposentadoria (peça 8, pp. 37 a 41) , constata-se que a Superintendência de Administração do Ministério do Planejamento, Orçamento e Gestão no Amapá, ao realizar o cálculo da média, considerou, nos meses de novembro de 1999 até 2011, a rubrica referente à Gratificação Natalina (GN) , mas não acresceu ao denominador da fração o número de meses em que a citada gratificação foi computada. Tal metodologia acarreta, ao final, o pagamento em duplicidade da GN, diluída no cálculo dos proventos mensais.
14.	Diante da referida inconsistência no cálculo dos proventos e considerando que o ato deu entrada neste Tribunal em 6/11/2013 — há mais de cinco anos, portanto — necessário se faz, nos termos do Acórdão 587/2011-TCU-Plenário, assegurar previamente à interessada o direito ao exercício do contraditório e da ampla defesa.
15.	Por fim, acolho a oportuna sugestão apresentada pela eminente Procuradora-Geral, Drª Cristina Machado da Costa e Silva, no sentido de que seja expedida “orientação à Secretaria de Fiscalização de Pessoal que, caso tramite processo com proposição de ilegalidade e no qual o prazo de entrada no Tribunal do ato sujeito a registro esteja próximo aos cinco anos, marque o processo como “urgente”, opção atualmente existente no sistema e-Pessoal”, possibilitando, assim, que o Ministério Público junto ao Tribunal e os gabinetes de ministros possam dar tratamento prioritário aos autos.
	
	Do exposto, VOTO por que seja aprovado o Acórdão que ora submeto a este Colegiado.
TCU, Sala das Sessões Ministro Luciano Brandão Alves de Souza, em 9 de abril de 2019.
RAIMUNDO CARREIRO 
Relator